行　政　法　院　判　決　　　　　　　　　　　　　八十七年度判字第一一八一號
　　原　　　告　乙○○
　　訴訟代理人　甲○○
　　被　　　告　國防部
右當事人間因有關國防事務事件，原告不服行政院中華民國八十六年十一月十九日台
八十六訴字第四四五六三號再訴願決定，提起行政訴訟，本院判決如左︰
　　主  文
原告之訴駁回。
　　事  實
緣原告於民國八十三年十月間，以其於四十二年七月十七日參加突擊東山島戰役失去
連絡，於八十二年十二月一日返台，國防部依當時「國軍在台期間作戰被俘歸來人員
人事處理作業要點」規定發給退伍金新台幣（下同）一○二、九一○元、慰助金五十
萬元、保險費一三、八八八元，向國防部請求補發失蹤後一年之薪津、主副食、一年
年資之退伍金及保險給付。嗣因未獲回復，乃於八十四年一月九日向國防部提起訴願
，經遭駁回，訴經行政院台八十四訴字第四○三一○號再訴願決定將原決定撤銷，由
原決定機關另為適法之決定。國防部重為鎔鉑字第一九一○號訴願決定：「原處分
撤銷，由原處分機關另為適法之處分。」國防部人事參謀次長室以八十五年四月二十
四日易日字第六五六七號書函否准所請。原告訴經國防部鎔鉑字第七九五二號訴
願決定：「原處分撤銷，由原處分機關另為適法之處分。」嗣原告以國防部人事參謀
次長室逾半年未予回復，逕向國防部提起訴願、再訴願遞遭駁回，乃循序提起行政訴
訟，茲摘兩造訴辯意旨於次：
原告起訴意旨及補充理由略謂：原告為政工幹校陸軍少尉學生。於民國四十二年派往
金門陸軍四十五師戰地實習。七月十七日隨軍突擊東山島。撤退時奉命掩護，致於島
上失，政工幹校未經證實即呈報作戰陣亡。迨八十二年十二月返台，被告不依四十
二年當時法律，軍人保險條例等規定，發給作戰失後一年（或以上）應有之給與，
亦不依現行法律及軍人保險條例，比照現行軍人失後一年（或以上），發給相當之
給與。而代以「人事作業要點行政命令處理，嚴重擅權違法。按「國軍在台期間作戰
被俘歸來人員人事處理作業要點」，為一行政命令，其牴觸法律應為無效。又該要點
「以民國三十八年政府遷台後，在台奉派執行作戰任務歸來人員為適用範圍」。即現
役官兵執行作戰任務，失被俘歸來，亦須按該要點處理。可是該作業要點牴觸現行
軍官士官服役、任職諸條例及軍人保險條例，置現役軍人權於何地。被告所引「國軍
薪餉發放辦法」第十七條規定：官兵薪俸、副食費等係根據發布之人事命令核定之階
級職務、年資生效日期等辦理；及第三十一條第三款規定：失官兵薪俸發至免職、
停役之前一日止。惟依陸海空軍軍官服役條例施行細則第九條第一款：失停役：失
逾三個月者於屆滿三個月之翌日起停役。又依陸海空軍軍官士官任職條例施行細則
第五十三條第一款：失者自失之日起停職。第五十四條第六款停職滿三個月者自
屆滿之翌日起免職。陸軍總部補辦之人事命令將原告因失免職、停役日期提前三個
月。被告為剝奪原告權益不惜違法。即使按被告所引之薪餉發放辦法，至少亦應補發
三個月薪津、主副食。但實際失人員自失之日起至宣告死亡之日止（陸上失逾
一年，海上空中為半年）照發薪津、主副食（由其家屬代領，不能因家屬不在台灣便
被剝奪），過去如此，現在亦如此。（前年空軍Ｆ５－Ｅ戰機在台東墜海，其蔣姓飛
行員迄未尋獲，其宣告死亡前之待遇正如前述，何厚此而薄彼）。原告在東山島為陸
上失，於淪陷區受苦四十年，請領僅僅一年應得之薪津主副食，難謂為過。被告自
始即認定原告為被俘，不知所憑何據。不能因原告自大陸歸來便是被俘。若被告早知
原告於民國四十二年七月十七日撤離時便已被俘，那何必將原告宣告死亡入祀忠烈祠
﹖被告於答辯資料中始終不提軍人保險條例，該條例共二十五條。只有第十六條末段
：「保險未滿五年．．．退還以往自付保費」之不合理規定。其餘大多為出險之規定
。原告失係出險，即使如被告誣指被俘亦是出險，無論如何不適用「保險未滿五年
退費之規定。且該條例更未規定失、被俘不給付只退費。反而第十四條及第二十條
規定失陸上逾一年，海上空中逾半年即視同死亡而予給付，即使日後發現係被俘亦
不追繳。被告謂出險時原告家屬不在台灣，便剝奪其保險給付，顯有未合。為此請判
決將一再訴願決定及原處分均撤銷等語。
被告答辯意旨略謂︰一、本部吉和字第一○四四號令之「國軍在台期間作戰被俘歸
來人員人事處理作業要點」規定：「以民國三十八年政府遷台後，在台奉派執行作戰
任務被俘歸來人員，為適用範圍」，查原告係參加東山島戰役被俘歸來人員，其返台
後之人事處理自應依本作業要點規定辦理。二、有關原告被俘停役乙節，依前述作業
要點第三條第五款規定：國軍官兵於被俘期間，未按人事程序發布免職或停役，應依
現行「陸海空軍軍官士官任職條例施行細則」及「陸海空軍軍（士）官服役條例」規
定補辦免職、停役。嗣經協調陸總部於8.以信守字第一二七八七號發布原告免
職停役函（停役日期為民國四十二年七月十七日）。三、原告於參加東山島戰役被俘
後因無音訊，由前政工幹校於四十二年九月間依規定呈報該員陣亡；惟原告嗣於八十
二年十二月一日返台，後經聯勤總部留守署八十三年一月十七日蕙綸字第○一○一
四號註銷作戰死亡。四、補發作戰被俘（失蹤）後一年之薪餉、主副食費部分：1.查
原告係民國四十二年七月奉令隨軍實習於參加東山島戰役時奉命掩護部隊撤退，中彈
被俘，由前政工幹校呈報作戰死亡，自無辦理停役、免職之必要，而逕由聯勤前撫
處核准戰時陣亡給，惟因無遺族在台而保留權在案，今原告於民國八十二年十二
月一日返台後，經聯勤留守署註銷死亡，嗣由陸總部補發布原告免職停役，並依規定
追溯被俘之日民國四十二年七月十七日生效。2.依「陸海空軍軍官服役條例」第十二
條第一項第二款：常備軍官在現役期間被俘者，予以停役。及其施行細則第九條第一
項第二款：被俘者，自被俘之日起停役。3.另依「國軍薪餉發放辦法」第十七條規定
：官兵薪俸、副食費等，係根據發布之人事命令核定之階級、職務、年資、生效日期
等辦理；及三十一條第三款規定：失蹤官兵薪俸發至免職、停役生效之前一日止，失
蹤當月之副食費准予全月核銷，次日份起停發。4.綜右所述，原告已於被俘之日起停
服現役，所請補發被俘後一年之薪餉、主副食費於法無據，故自無追發薪餉及主副食
費之問題。五、請求比照「作戰死亡」給與四十八個基數之保險給付部分：1.查原告
當年經以陣亡核後，因無合法受益人在台，代辦軍人保險業務之中央信託局乃依「
軍人保險條例施行細則」第十一條規定，保留其保險給付申領權。惟今原告既無「死
亡」之事實，自無核發（申領）「死亡」給付之理由。2.按國軍在台期間作戰被俘歸
來人員人事處理作業要點第三條第六項第五款規定：被俘人員退除保險給付，依現行
給與標準，照實職年資核算基數發給；及軍人保險條例第十六條第二項規定：保險未
滿五年，未曾領受殘廢給付者，照最後月份繳費標準，退還其以往各月自付部分保險
費。3.查原告係於民國3.1.參加軍保，至7.17.被俘停役，在保年資計二年五個月
，中央信託局爰依本部吉和字第一○四四號令頒「國軍在台期間作戰被俘歸來人員
作業要點」及「軍人保險條例」第十六條規定核發其退伍給付（自付保險費）計新台
幣一三、八八八元，並無違誤。4.綜上所述原告請求領受「作戰死亡」之軍保給付，
因無死亡事實，自無法依據「軍人保險條例」規定辦理作戰死亡之保險給付。請判決
駁回原告之訴等語。
　　理  由
本件理由分二部分論述於次：
一、關於補發薪餉主副食費部分：按被俘者，自被俘之日起停役，為陸海空軍軍官服
役條例施行細則第九條第一項第二款所規定。「被俘者，自被俘確定之日起免職。」
為陸海空軍軍官士官任職條例施行細則第五十四條第三款所規定。又「國軍官兵於被
俘期間，未按人事程序發布免職或停役，應依『陸海空軍軍官士官任職條例施行細則
』及『陸海空軍軍（士）官服役條例』規定，補辦免職、停役。」「國軍官兵薪俸、
加給、副食費、眷補費，應根據各級人事單位，依權責發布之人事（行政）命令，所
核定之階級、職務、編制及已具專長、年資生效日期等，照現行給與標準，憑身分補
給證（單）、眷補證（單），核實直接發放。」復為當時國軍在台期間作戰被俘歸來
人員人事處理作業要點三、(五)及國軍官兵薪餉發放辦法第十七條前段所規定。本件原
告為政工幹校陸軍少尉學生，於四十二年七月十七日參加突擊東山島戰役被俘，政工
幹部學校誤呈報其作戰陣亡，無辦理停役、免職之必要，逕由聯合勤務總司令部撫
處核准戰時陣亡給，因無遺族在台，先予登記並保留權在案。原告於八十二年十
二月一日返台後，聯合勤務總司令部留守業務署乃以八十三年一月十七日蕙綸字第
○○一○一四號函註銷其死亡通報，陸軍總司令部並以八十五年八月二十一日信守
字第一二七八七號函，補辦原告免職停役，並追溯被俘之日即四十二年七月十七日生
效，揆諸首揭規定，洵非無據。原告為前開主張，惟查其既於被俘之日起停服現役，
自無追發薪餉及主副食費之問題，次查「國軍在台期間作戰被俘歸來人員人事處理作
業要點」其適用範圍，為民國三十八年政府遷台後，在台奉派執行作戰任務被俘歸來
人員者有其適用，查原告係參加東山島戰役被俘歸來人員，則其返台後之人事處理自
應依該作業要點規定辦理，原告謂該規定無效，並主張應依陸海空軍軍官服役條例施
行細則第九條第一項第一款以「失蹤停役」規定辦理云云，尚非可採。
二、關於請領作戰死亡保險給付部分：查原告於四十二年七月十七日參與突擊東山島
戰役被俘，雖經政工幹部學校誤呈報其作戰陣亡，惟其於八十二年十二月一日返台，
既非作戰陣亡，應不得請領作戰死亡之保險給付。又軍人保險條例第二十條第一項前
段固規定被保險人作戰、因公或意外失蹤，辦理保險給付後，返回部隊或回鄉者，應
向該管主管或當地師、團管區或地方政府陳明，其已領保險給付，得免追繳，惟該規
定係以被保險人作戰、因公或意外失蹤並經受益人請領保險給付者，得免追繳，至未
經請領保險給付者，徵諸同條例施行細則第三十三條規定：「被保險人失蹤或被難歸
來，返回部隊或回鄉，其受益人未領死亡給付奉准回役復職者，依前條規定辦理，未
回役復職者，依其所人事權責單位發布命令之生效日期，辦理退伍給付。」益證本
件應無該規定之適用。原告主張依軍人保險條例第十三條、第十四條及第二十條第一
項規定，作戰失蹤逾一年，查無下落者，視同作戰死亡，應給付四十八個基數之保險
金，縱嗣後歸來者亦不予追繳，並無被俘之除外規定云云，顯非可採。綜上所述，本
件原處分核無違誤。一再訴願決定遞予維持，俱無不合。原告之訴為無理由，應予駁
回。
據上論結，本件原告之訴為無理由，爰依行政訴訟法第二十六條後段，判決如主文。
中    華    民    國     八十七      年      六      月      十八       日
                    行 政 法 院 第 四 庭
                                審 判 長 評  事      曾  隆  興
                                         評  事      林  清  祥
                                         評  事      劉　鑫　楨
                                         評  事      吳      仁
                                         評  事      吳  錦  龍
右  正  本  證  明  與  原  本  無  異
                                         法院書記官  張  惠  美
中    華    民    國     八十七      年      六      月      十九       日
